【裁判字號】    95,重上,436
【裁判日期】    951212
【裁判案由】    損害賠償
【裁判全文】
臺灣高等法院民事判決                 95年度重上字第436號
上  訴  人  台東區中小企業銀行股份有限公司
法定代理人  甲○○
訴訟代理人  徐南城律師
被 上 訴人  乙○○
訴訟代理人  游孟輝律師
上列當事人間請求損害賠償事件，上訴人對於中華民國95年7月
31日臺灣臺北地方法院95年度重訴字第380號第一審判決提起上
訴，本院於95年11月28日言詞辯論終結，判決如下：
    主   文
上訴駁回。
第二審訴訟費用由上訴人負擔。
    事實及理由
一、上訴人於原法院係本於民法第184條侵權行為法律關係訴請
    被上訴人給付上訴人新台幣（以下同）4,009萬本息（見原
    法院卷第6頁），其於起訴狀敘明被上訴人依公司法第23條
    規定負責，故上訴人援用公司法上開規定，僅係被上訴人應
    負侵權行為責任之陳述，嗣於本院言詞辯論狀時主張被上訴
    人依公司法第23條、第34條規定負責（見本院卷第45頁），
    同係被上訴人應負侵權行為之論述，並非追加法律關係（上
    訴人亦無追加陳述記載），先予敘明。
二、上訴人起訴主張：
  (一)被上訴人為上訴人公司前董事長，並於民國（下同）94年6
    月17日辭職。上訴人前於92年10月21日、93年1月6日發放債
    券獎金、績效獎金，此項獎金係由被上訴人擔任董事長期間
    批核准許。茲因上開獎金之發放經金管會分別以94年6月17
    日金管銀(四)字第0944000407號函、94年9月20日金管銀(四)字
    第0940019303號函及95年2月14日金管銀(四)字第09585004690
    號函指示；認定被上訴人擔任董事長期間未依章程規定編列
    預算提報董事會核定而核准不當發放獎金，造成上訴人損害
    ，指示上訴人應對被上訴人追償。
  (二)上訴人年年虧損，尚未彌補虧損，為被上訴人所明知，而依
    辦理政府債券自營業務操作規範（以下稱操作規範），係由
    總經理核定（92年5月30日修改為董事長核定），並未提送
    董事會核備，董事會亦未授權董事長訂定，另上訴人章程第
    24條規定「董事會之職權如左：…三、預算決算之審定。四
    、盈餘分配之擬定。」，是上開獎金之編列預算既未提報董
    事會核定，為被上訴人所明知，且被上訴人亦未顧及上訴人
    當時虧損狀況，而竟予核發，係符合民法第184條第1項因故
    意或過失，不法侵害他人之權利者，負損害賠償責任之規定
    ，上訴人得請求被上訴人賠償此項損害。再者，系爭獎金共
    分兩項，其一為業績獎金，核發之金額共計新台幣（下同）
    2,595萬元，其中206萬元係核發給被上訴人，由被上訴人領
    取，上訴人已另對被上訴人訴請給付在案，該金額應予扣除
    ，故此項業績獎金被上訴人應賠償之金額為2,389萬元；其
    二為債券獎金，核發之金額共2,186萬元，其中金管會認定
    得領取者有五人金額為436萬元，其餘不得領取，又扣除被
    上訴人領取債券獎金130萬元，故此項債券獎金被上訴人應
    賠償之金額為1,620萬元，以上不當發放之金額應由被上訴
    人賠償總額為4,009萬元。爰依民法第184條規定訴請被上訴
    人賠償4,009萬元本息等語。
    並聲明：(一)原判決廢棄。(二)被上訴人應賠償上訴人4,009萬
    元，並自93年1月7日起至清償日止按年息百分之五計付利息
    。(三)上訴人願供擔保，請准宣告假執行。
三、被上訴人則以：
  (一)依現行上訴人所頒布之操作規範，第6條規定：「為獎勵債
    券自營業務之執行，本行特訂於每季結算時，就執行政府債
    券自營業務交易之已實現獲利淨額部分作為部門獎勵金，其
    獎勵金以結算後之已實現獲利淨額數百分之八範圍內核計發
    放，若當月份已實現獲利淨額在一億元以上得在獲利淨額百
    分之二範圍內核計發放」，又依操作規範第8條規定：「辦
    理此項業務之獎勵金，則由財務部經理提列名單提報投資小
    組討論後，提請總經理呈董事長核准後始可發放」，上訴人
    92年度上半年之債券自營業務績效卓越，經上訴人92年10
    月1日之投資小組會議討論後，決議：「(一)經投資小組決議
    發放獎勵金金額為816萬元，由財務部提列發放名單及金額
    （如附件），提請總經理呈報董事長核定後發放。(二)其餘獎
    勵金1,370萬9,480元，擬交由總行統籌依本行人事規則第33
    條規定，對本行業績有重大貢獻者發給特別獎勵金，相關發
    放名單及金額另案簽報總經理呈報董事長核定發放。」，而
    嗣後上訴人亦遵照操作規範第8條規定，完成內部簽呈核定
    手續，是以，被上訴人受領系爭債券獎勵金與業績獎金，係
    依上訴人公司規定之操作規範處理，自與民法侵權行為規定
    不符，上訴人要難依據民法侵權行為請求被上訴人返還系爭
    債券獎勵金與業績獎金。再依上訴人現行人事管理規則第33
    條規定：「本行每年上半年及下半年結算時，得視業績狀況
    酌發業績獎金。但服務未滿一年者，應按實際在職日數比例
    計發」、「前項業績獎金發給辦法授權董事長另定之」，從
    而，依據上訴人所頒布之台東區中小企業銀行92年下半年工
    作業績獎金發給辦法（下稱發給辦法）之第2至第8條規定，
    該業績獎金發放之條件、比例、對象均已明定，其中發放業
    績獎金之對象並未排除董事長，且依據上開人事管理規則第
    33條規定既已授權董事長制定業績獎金發給辦法並完成內部
    簽呈核定手續，且上開人事管理規則復未規定業績獎金之發
    放須經董事會審核，從而，上訴人92年下半年既有確實之業
    績成效，則被上訴人受領系爭業績獎金，自無民法侵權行為
    之可言。
  (二)系爭債券獎金、業績獎金非屬公司法第196條所指董事之報
    酬性質；按公司法第196條規定：「董事之報酬，未經章程
    訂明者，應由股東會議定之」，所謂董事之報酬，係指董事
    為公司服勞務應得之酬金而言，故董事必有報酬，其報酬額
    及其分配方法，首依公司章程之訂定，若公司章程未訂明時
    ，則應由股東會以普通決議定之。上訴人公司章程第37條第
    3款規定：「董監事酬勞百分之十五」，是以，系爭債券獎
    勵金與業績獎金自已非屬公司章程上所指之董監事酬勞。又
    依經濟部93年1月20日商字第09302005550號函：「所詢薪資
    、車馬費、伙食津貼、各項獎金、退職金等，公司應據上揭
    說明依其性質分別認定之。至董監事酬勞為盈餘分配項目，
    尚非公司法第196條規定之範圍」；另依經濟部80年1月4日
    商字第224416號函釋：「至於股東會決議董監事酬勞案外，
    復決議提專案獎金，係屬企業自治事項，如對其歸屬有爭議
    ，應循司法途徑解決」，是系爭債券獎勵金與業績獎金既非
    屬上訴人章程上所指之董監事酬勞，且就其性質而言，亦非
    屬董事為公司服勞務所應得之對價酬金，故金管會以被上訴
    人領取獎金係違反公司法第196條規定，即有誤謬。
  (三)退萬步而言，縱認系爭債券獎金、業績獎金係屬公司法第
    196條所指董事之報酬性質，惟系爭債券、業績獎金業經上
    訴人93年度股東常會予以追認並追溯以前年度已發給之部份
    ，故上訴人請求系爭債券獎金、業績獎金，即屬無據。
  (四)被上訴人實際受領業績獎金之金額為206萬、債券獎金金額
    為130萬元，合計336萬元，而此部分亦據鈞院、最高法院駁
    回上訴人之請求，有95年度上字第292號判決、95年度台上
    字第2301號判決可佐等語，資為抗辯。
    並聲明：(一)上訴駁回。(二)如受不利之判決，願供擔保免予假
    執行。
四、上訴人主張被上訴人前為上訴人之董事長，於94年6月17日
    辭職。被上訴人於92年10月21日及93年1月6日發放債券獎金
    共2,186萬元，業績獎金共2,389萬元於被上訴人公司員工及
    其個人，有獎金清冊、劃撥清冊、簽呈等影本為證，且為被
    上訴人所不爭執，自堪信此部分主張為真正。
五、上訴人復主張被上訴人核定發放系爭債券獎金、業績獎金係
    違反公司章程內規，其因故意或過失不法侵害上訴人公司之
    權利，依民法第184條第1項規定，上訴人自應負損害賠償責
    任等情，被上訴人則以上開辯詞資為抗辯。故本件爭執點在
    於系爭債券獎金、業績獎金之核發，是否有不法侵害上訴人
    公司之權利？經查：
  (一)按上訴人頒布之操作規範第6條規定：「為獎勵債券自營業
    務之執行，本行特訂於每季結算時，就執行政府債券自營業
    務交易之已實現獲利淨額部分作為部門獎勵金，其獎勵金以
    結算後之已實現獲利淨額數百分之八範圍內核計發放，若當
    月份已實現獲利淨額在1億元以上得在獲利淨額百分之二範
    圍內核計發放」；又依操作規範第8條規定：「辦理此項業
    務之獎勵金，則由財務部經理提列名單提報投資小組討論後
    ，提請總經理呈董事長核准後始可發放」（見原法院卷第
    118頁），再參諸上訴人92年度上半年之債券自營業務因績
    效卓越，已實現淨利達3億6,500萬元，經上訴人92年10月1
    日之投資小組會議討論後，決議：「(一)經投資小組決議發放
    獎勵金金額為816萬元，由財務部提列發放名單及金額，提
    請總經理呈報董事長核定後發放。(二)其餘獎勵金1,370萬
    9,480元，擬交由總行統籌依本行人事規則第33條規定，對
    本行業績有重大貢獻者發給特別獎勵金，相關發放名單及金
    額另案簽報總經理呈報董事長核定發放。」等情，有卷附上
    訴人公司92年度投資小組臨時會會議紀錄、簽呈影本各一份
    在卷可憑（見原法院卷第119至123頁），徵以系爭債券獎金
    、業績獎金之核定發放，既非由被上訴人自行任意決定，而
    係被上訴人依憑上訴人公司相關部門之決議討論並遵照前開
    操作規範第8條規定，完成內部簽呈手續而核定發放，且由
    上開操作規範之內容觀之，亦足知系爭債券獎金、業績獎金
    之發放，經財務部經理，提請投資小組討論後，即可提請總
    經理呈董事長核准，核定發放即可，並無經董事會核備之規
    定，況核備僅係備查性質，尚非實體審核，上訴人主張被上
    訴人未報請董事會核備，為不當發放獎金云云，即屬無據。
    是以，被上訴人核定發放系爭獎金給員工，係依上訴人所規
    定之操作規範為之，並無違反公司之規定，尚難認其侵害上
    訴人之權利，而應負侵權行為之責任。
  (二)次按上訴人現行人事管理規則第33條規定：「本行每年上半
    年及下半年結算時，得視業績狀況酌發業績獎金。但服務未
    滿一年者，應按實際在職日數比例計發」、「前項業績獎金
    發給辦法授權董事長另定之」，此有該人事管理規則影本一
    份在卷可憑，而上開人事管理規則亦未規定業績獎金之發放
    須經董事會審核，且上訴人92年下半年確實有業績之成效，
    並未為上訴人爭執，是上訴人所屬會計人員於93年1月5日依
    系爭業績獎金發給辦法提列系爭業績獎金發放名單及金額，
    呈請上訴人之總經理呈報時任董事長之被上訴人核定後發放
    （見原審卷第128頁），亦難認有何違反系爭業績獎金發給
    辦法之情形。
  (三)再者，上訴人公司股東會為該公司最高意思決定機關，雖上
    訴人章程第24條規定「董事會之職權如左：…三、預算決算
    之審定。四、盈餘分配之擬定。」，惟上訴人訂有操作規範
    、人事管理規則，上訴人依據上開規定核發系爭獎金，如前
    所述，上訴人第9屆第12次臨時董事會已追認前年度已發慰
    勞金，並提經上訴人提請93年股東常會追認通過在案等情，
    有上訴人第9屆第12次臨時董事會議紀錄、上訴人93年股東
    常會議事錄影本在卷（見原法院卷第146、138頁）可稽，上
    訴人對於上開慰勞金即包括系爭債券獎金、業績獎金之事實
    ，復不爭執，從而系爭債券獎金、業績獎金，既經公司董事
    會，及上訴人公司最高意思決定機關之股東會事後追認，則
    被上訴人之核定發放系爭獎金予上訴人公司之員工，自難遽
    指為違法。
  (四)復按公司法第196條規定：「董事之報酬，未經章程訂明者
    ，應由股東會議定之」，而董事報酬，係指董事為公司服勞
    務應得之酬金而言，故董事之報酬數額及分配方法，依公司
    章程之訂定，若公司章程未訂明時，則應由股東會以普通決
    議定之。上訴人於公司章程第37條第3款規定：「董監事酬
    勞百分之十五」，是以，系爭債券獎勵金與業績獎金非屬公
    司法第196條所指董事之報酬性質；亦非屬公司章程上所指
    之董監事酬勞。金管會固於94年6月17日以金管銀(四)字第094
    4000437號函致上訴人表明：「…相關獎金預算編列、發放
    及採購程序均係由董事長違反內規逕行核准，同時違反公司
    法第196條規定，發放獎金予董事長本人，並發給與債券業
    務無關之非財務部門人員；參照貴行前於91年至93年度亦曾
    發生董事長未依法令規定逕行核准發放高額董監事慰勞金情
    事：(一)請於文到1個月內追回董事長所領債券獎勵金及業績
    獎金…」（見原審卷第7至9頁）。惟上訴人自認關於系爭獎
    金之發放，業經上訴人之董事會決議通過，復經上訴人之股
    東會決議予以追認，如前所述，是上訴人主張其發放系爭獎
    金予被上訴人，違反公司法第196條規定及上訴人之公司章
    程第28條規定云云，殊不足取。
  (五)上訴人依民法第184條侵權行為之法律關係，請求被上訴人
    賠償已發放予員工之上開系爭債券獎金、業績獎金共計
    4,009萬元云云，即無理由，應予駁回。
六、綜上所述，上訴人主張本於侵權行為法律關係，請求被上訴
    人給付4,009萬元本息，為無理由，不應准許。其假執行之
    聲請亦失所附麗，應併予駁回。原審為上訴人敗訴之判決，
    及駁回其假執行之聲請，並無不合。上訴意旨指摘原判決不
    當，求予廢棄改判，為無理由，應予駁回。
七、因本案事證已臻明確，兩造其餘主張陳述及所提之證據，經
    審酌後，認與判決結果無影響，爰不一一論駁，附此敘明。
八、據上論結，本件上訴為無理由，依民事訴訟法第449條第1項
    、第78條，判決如主文。
中    華    民    國    95    年    12    月    12    日
                    民事第十三庭
                        審判長法  官  陳昆煇
                              法  官  陳駿璧
                              法  官  李錦美
正本係照原本作成。
如不服本判決，應於收受送達後20日內向本院提出上訴書狀，其
未表明上訴理由者，應於提出上訴後20日內向本院補提理由書狀
（均須按他造當事人之人數附繕本）上訴時應提出委任律師或具
有律師資格之人之委任狀；委任有律師資格者，另應附具律師資
格證書及釋明委任人與受任人有民事訴訟法第466條之1第1項但
書或第2項（詳附註）所定關係之釋明文書影本。
中    華    民    國    95    年    12    月    12    日
                          書記官  明祖全
附註：
民事訴訟法第466條之1（第1項、第2項）：
對於第二審判決上訴，上訴人應委任律師為訴訟代理人。但上訴
人或其他法定代理人具有律師資格者，不在此限。
上訴人之配偶、三親等內之血親、二親等內之姻親，或上訴人為
法人、中央或地方機關時，其所屬專任人員具有律師資格並經法
院認為適當者，亦得為第三審訴訟代理人。


司法院資訊處製作；財團法人民間司法改革基金會備份。
